臺北高等行政法院判決
　　　　　　　　　　　　　　　92年度訴字第05170號
　　　　　　　　　　　　　　　.
原　　　告　高雄捷運股份有限公司
代　表　人　甲○○（董事長）
訴訟代理人　桂齊恆律師
複　代理人　唐迪華律師
訴訟代理人　丁○○
被　　　告　經濟部
代　表　人　乙○○（部長）
訴訟代理人　戊○○
參　加　人　光陽工業股份有限公司
代　表　人　丙○○（董事長）
上列當事人間因商標異議事件，原告不服經濟部中華民國92年9
月22日經訴字第09206220160號訴願決定，提起行政訴訟，本院
判決如下：
　　主  文
原告之訴駁回。
訴訟費用由原告負擔。
　　事  實
一、事實概要：原告於民國（下同）90年10月31日以「高雄捷運
    標章（彩）」商標，指定使用於商標法施行細則第49條所定
    商品及服務分類表第12類之軌道車輛及其零組件、汽機車及
    其零組件商品，向原處分機關經濟部智慧財產局申請註冊，
    經該局核准列為審定第0000000號商標（下稱系爭商標，圖
    樣如附圖一所示）。嗣參加人以該商標有違異議審定時商標
    法第37條第7、12款之規定，檢具審定商標第705973號「光
    陽公司標章（二）」等商標（下稱據以異議商標，圖樣如附
    圖二所示）對之提起異議，經原處分機關審查，以92年4月9
    日中台異字第911711號商標異議審定書為異議不成立之處分
    ，參加人不服，提起訴願，經被告為「原處分撤銷，由原處
    分機關另為適法處分」之決定，原告不服訴願決定，遂提起
    行政訴訟。本院因認本件撤銷訴訟之結果，參加人之權利或
    法律上利益將受損害，爰依職權裁定命獨立參加被告之訴訟
    。
二、兩造聲明：
    (一)原告之聲明：
      1.訴願決定及原處分均撤銷。
      2.被告應為訴願駁回之決定。
      3.訴訟費用由被告負擔。
    (二)被告之聲明：
      如主文所示。
三、兩造之爭點：
    系爭商標圖樣與據以異議商標圖樣是否構成近似？
  　(一)原告主張：
      1.本案應適用92年5月28日修正公布並於同年11月28日施
        行之商標法：
        (1)查系爭商標因前經智慧財產局為異議不成立之審定，
          故已在92年12月1日獲該局核准列為註冊第0000000號
          商標，有關其註冊之應否撤銷，自應適用現行商標法
          之相關規定。
        (2)依中央法規標準法第18條規定：「各機關受理人民聲
          請許可案件適用法規時，除依其性質應適用行為時之
          法規外，如在處理程序終結前，據以准許之法規有變
          更者，適用新法規。但舊法規有利於當事人而新法規
          未廢除或禁止所聲請之事項者，適用舊法規。」故依
          上述「從新從優」原則，本件自應適用新修正商標法
          。
        (3)原告於本訴訟聲明請求撤銷原決定並命被告為「訴願
          駁回」之決定，係屬「課予義務訴訟（於起訴時已要
          求作成特定內容的行政處分或實體上決定）」，故在
          判斷駁回原訴願處分之合法性時，原則上有關事實及
          法律狀態應取向於行政法院裁判的時點為準，亦即根
          據行政法院最後言詞辯論終結時的事實及法律狀態，
          判斷原告所主張的作成行政處分之請求權是否存在。
        (4)綜上，本件屬課予義務訴訟應適用言詞辯論終結時之
          法律，即本案確應適用92年5月28日修正公布並於同
          年11月28日施行之商標法。合先陳明。
      2.原訴願決定違反「公平、平等原則」及「公益原則」：
        (1)原訴願決定違反「公平、平等原則」部分：
          本案系爭商標與據以異議商標雖均以英文字母「Ｋ
            」為設計主體，惟查，Ｋ為英文26個字母之一，並
            為原告所在地「高雄」之英譯起首字母，自不得為
            任何人所獨占。況以字母「Ｋ」為主體獲原處分機
            關核准註冊於各類商品或服務者，於第12類商品已
            屬眾多，於各類商品或服務則更多達5佰餘件，此
            有證物2擷取自原處分機關網站商標圖形檢索管理
            系統之商標資料可稽。
          按「行政行為，非有正當理由，不得為差別待遇」
            ，行政程序法第6條有明文揭示，此「公平、平等
            」之行政法原理原則，應一體適用於訴願決定甚明
            。茲原訴願決定略以：「‧‧‧無論在外觀或構圖
            意匠上，予人寓目印象均係以『Ｋ』字母為主，復
            以橢圓形外框所構成，於異時異地隔離觀察，難謂
            無致具普通知識經驗之購買人產生混淆誤認之虞，
            應屬構成近似之商標」，因而撤銷原處分。惟查以
            「Ｋ字母為主」之商標如前所述，係充斥市場之常
            見商標態樣；另以「Ｋ字母為主，復以橢圓形外框
            」所構成之商標，獲准註冊於各類商品或服務者亦
            非少數。乃原訴願決定以「Ｋ字母為主，復以橢圓
            形外框所構成」作為認定本案二商標「近似」之審
            議標準，此審議標準如適用於證物2之各「Ｋ」字
            商標，則各該商標如何均能獲准註冊？故原訴願決
            定之審議標準顯已違反行政程序法第6條所揭示之
            「公平、平等原則」，自應予撤銷。
        (2)原訴願決定違反「公益原則」部分：
          「高雄都會區大眾捷運系統紅橘線路網建設案」係
            南部重大國家建設之一，關係高雄縣市及其與屏東
            縣、台南市間之整體都會發展及擴張，係經濟振興
            之所繫，政府、民間為此投資巨額成本，全力趕工
            建造中，預計最快將於94年底局部通車。原告統籌
            規劃並早於2年前即90年10月31日起，陸續提出系
            爭「高雄捷運標章（彩）」商標之申請，獲原處分
            機關核准註冊者已達13類之多；其中指定於第6、9
            、14、16、18類商品及第35、39、41、42類服務之
            商標，雖亦遭參加人分別提出異議或申請評定，惟
            均獲原處分機關以「非屬構成近似之商標」為由，
            而為「不成立」之審定或評決，且該等爭議案件多
            數已告確定，即二造商標已於多類商品及服務中並
            存，惟獨本案，因被告於訴願決定中草率斷定二造
            商標構成近似，致原告商標無法獲准註冊。本案實
            非單一案件，蓋系爭「高雄捷運標章（彩）」商標
            如不准註冊，勢將嚴重影響已核准註冊之其他13類
            「高雄捷運標章（彩）」商標之適法性，原告對此
            一識別標誌之使用將通盤重新考量、甚或另為其他
            識別標誌之設計、申請，如此將嚴重耗損社會成本
            、損及公益甚鉅，是被告率爾撤銷原處分，已違反
            行政行為應追求公益之「公益原則」。
          再者，原告商標已於多類商品、服務中獲准註冊，
            經由歷次宣導、大型活動及媒體報導，應已廣為社
            會大眾所熟知，而系爭商標係原告欲使用於捷運電
            聯車體之標誌，為原告業務中非常重要之一環，以
            原告業務具有「公益」之性質，並為政府機關委託
            興建營運，攸關大高雄地區消費者「行」之權益，
            以行政行為應追求公益之「公益原則」衡酌，被告
            率爾撤銷原處分，確違反行政行為應追求公益之「
            公益原則」。
        (3)綜上，被告徒以「‧‧‧予人寓目印象均係以『Ｋ』
          字母為主，復以橢圓形外框所構成‧‧‧應屬構成近
          似之商標」為由，推翻原處分機關原為本案二商標非
          屬近似之十件專業認定，不惟理由過於空泛，且與行
          政法原理原則中之「公平、平等原則」及「公益原則
          」相悖，自不足維繫。
      3.本案適用現行商標法之結果，爭點即在於：系爭註冊第
        0000000號商標是否有致相關消費者與據以異議註冊第
        705973號商標發生混淆誤認之虞？
        (1)按商標「相同或近似於他人著名商標或標章，有致相
          關公眾混淆誤認之虞，或有減損著名商標或標章之識
          別性或信譽之虞者」、「相同或近似於他人同一或類
          似商品或服務之註冊商標或申請在先之商標，有致相
          關消費者混淆誤認之虞者」為現行商標法第23條第1
          項第12、13款之規定，此二條款係由修正前商標法第
          37條第7、12款移列並修正而來，修法說明中指出：
          「實則判斷二商標是否構成近似，本應綜合判斷有無
          致混淆誤認之虞，為釐清此概念，爰明定二商標有致
          相關消費者混淆誤認之虞，始不准註冊。」是本案適
          用現行商標法之結果，爭點即在於：系爭註冊第
          0000000號商標是否有致相關消費者與據以異議註冊
          第705973號商標發生混淆誤認之虞？
        (2)今查「混淆誤認之虞」審查基準（以下簡稱「審查基
          準」）既於93年4月28日經被告以經授智字第
          0932003035─0號令發布，並於同年5月1日施行，則
          有關本案所爭執之系爭商標是否「有致相關消費者混
          淆誤之虞」，即應依上述審查基準之內容加以考量，
          而審查基準2明示：「在商標近似及商品／服務類似
          要件具備的情形下，雖然導致有混淆誤認之虞的機率
          極大，但並非是絕對必然的，有可能因為其他重要因
          素的存在，例如二商標在市場已併存相當時日，均為
          商品／服務相關消費者所熟悉，多能加以區辨，而無
          致混淆誤認之虞。因此，在商標近似及商品類似之因
          素之外，若存在其他相關因素，應儘可能予以參酌考
          量，才能較為準確掌握有無混淆誤認之虞之認定。」
          是就本案而言，原告業已提出諸多事證，證明系爭商
          標確已具有高知名度，則應為認定「有無混淆誤認之
          虞」之重要參考因素無疑，而被告前於審查本案時既
          未參酌考量，其決定應予撤銷，已毋庸置疑。另再參
          酌審查基準4所列之8項參考因素，更可判斷系爭商標
          並無致混淆誤認之虞，即未該當現行商標法第23條第
          1項第12、13款之規定，則被告應就本案為「訴願駁
          回」之決定，亦十分顯然。
        (3)茲即依審查基準4所列8項參考因素，析論本案如下：
          有關「商標識別性之強弱」：
            本案爭執之二商標均源自英文字母「Ｋ」，而Ｋ為
            英文二十六個字母之一，本無獨創性可言，其識別
            性更較一般以由單字所構成，或出於自創之文字弱
            ，尤其以「Ｋ」字母為商標，獲原處分機關核准註
            冊於各類商品或服務者，多達5佰餘件，其中不乏
            以「Ｋ字母為主，復以橢圓形外框」所構成者，即
            在汽、機車等商品中，以「K」字母作為商標之全
            部或顯著之主要部分，亦有30多件，可知類此單一
            字母所構成之商標，其識別性甚薄弱，自不得僅以
            兩商標均為Ｋ字母，即遽斷近似。　再查　鈞院於
            91年判字第4688號、91年訴字第3742號及92年訴字
            第1646號判決中，對習知習見文字或識別性較弱之
            圖形亦指示不宜遽斷有致混淆之虞，如：「外文『
            VALENTINO』為一義大利普通常見之姓氏，『V字設
            計圖』亦僅係習知習見之圖形」、「外文『
            FORMOSA』因眾多使用結果，已呈弱勢商標態樣，
            其識別性較為薄弱」、「以皇冠圖形作為商標圖樣
            之一部分在我國取得商標註冊登記者所在多有‧‧
            ‧此一類型之皇冠圖因尚有其他多件商標長期使用
            於相關商品，其識別性業經淡化而降低。」再可證
            本案據爭商標僅由單純Ｋ字母所設計，實難謂具強
            烈之識別性，亦不得以系爭商標巧合亦以Ｋ字母為
            設計主體，即謂有致生混淆誤認之可能。
          有關「商標是否近似暨其近似之程度」：
            系爭「高雄捷運標章（彩）」商標係以深藍色Ｋ字
            形圖案，代表海洋都市「高雄」（KAOHSIUNG），
            而上、下分隔呈對流狀之藍色弧線，則展現捷運系
            統各自獨立卻又互相接駁、循環不息之動態營運，
            外形確具獨特創意，反觀據以異議商標之Ｋ字母外
            觀，其係以圓滑扁平之IC二字母組合而成，縱使消
            費者因其商標權人名稱「光陽」而可以推斷其係Ｋ
            字母之設計，然圓扁形之外觀，與系爭商標剛硬之
            線條，無論構圖、造型、色彩、意匠均顯然有別，
            予人寓目印象清楚可分，實無致生混同誤認之情事
            。尤其系爭商標同一圖樣已在13類之商品、服務中
            獲准註冊，其中指定於第6、9、14、16、18類商品
            及第35、39、41、42類服務之商標，雖亦遭參加人
            分別提出異議或申請評定，惟均獲原處分機關以「
            非屬構成近似之商標」為由，而為「不成立」之審
            定或評決，且該等爭議案件多數已告確定，顯見本
            案二商標依原處分機關長期主掌商標審查之經驗，
            並未認其構成近似，即或被告認其近似，然其近似
            之程度顯然極低，自不可率斷有致生混淆誤認之可
            能。
          有關「商品／服務是否類似暨其類似之程度」：
            系爭商標雖係指定使用於軌道車輛及其零組件、汽
            機車及其零組件商品申請註冊，惟如起訴狀所陳明
            ，原告專營高雄捷運系統之興建與營運，故系爭商
            標主要用於捷運工程、捷運電聯車體或捷運車站等
            ，此等軌道車輛與在一般馬路上奔跑之汽、機車雖
            均具運輸之功能，然其分屬不同之專業領域，無論
            車體外觀、行駛條件、維修方法、零組件等，甚或
            予消費者之印象，均迥不相同，尤其本案據以異議
            之商標係使用機車及相關零組件，其與捷運電聯車
            之車體規模、外觀、交易方法、買受人等均不可能
            發生重疊，是依原處分機關所列之商品近似檢索資
            料，根本不屬同一組群，並非構成類似之商品，或
            其類似之程度極低，並無致生混淆之可能。至原告
            前於申請註冊系爭商標時，雖將「汽機車及其零組
            件」亦列為指定商品之內容，然僅著眼其亦為運輸
            工具而已，且由於圖樣與他人商標未構成近似，乃
            經原處分機核准與軌道車輛並列，惟　鈞院如僅以
            商品之類似認系爭商標仍有使人發生混淆可能，則
            原告並不排除向原處分機關申請減縮汽、機車商品
            ，以維護系爭商標繼續使用於軌道車輛之權益。
          有關「先權利人多角化經營之情形」：
            如前所述，據以異議商標指定使用於機車及零組件
            商品，即參酌參加人前於異議時所提出之型錄、實
            際使用情形觀之，顯僅從事機車之販賣，此再由其
            中文名稱莫不標示「光陽機車」，亦可得證，是參
            加人所從事者，僅機車一項商品而已，並無多角化
            經營之情形，更不可跨足完全不同專業範疇之軌道
            車輛或捷運工程，即使在一般消費者之認知經驗中
            ，代表高雄捷運事業之藍色Ｋ字圖形，與表彰機車
            商品之紅色圓扁Ｋ圖形亦予人截然各異之印象，二
            者分屬不同領域，並無使人發生連想之可能。
          有關「實際混淆誤認之情事」：
            審查基準5.5指出：「此事實應由先權利人提出相
            關事證證明之。」然查本案參加人僅聲稱系爭商標
            之申請註冊「衡諸一般消費者在異時異地隔離觀察
            時，恐不免產生混同誤認之虞」，卻始終無法證明
            已發生「實際混淆誤認之情事」，甚至無法證明除
            參加人以外之其他業者或消費者曾對兩商標發生連
            想，尤其原告之商標已顯著張貼於原告之網站上，
            而參加人之標誌由其網頁上亦可清楚認識，然自原
            告標誌公開以來，迄未聞有任何媒體或消費者曾將
            之與參加人標誌相提並論，甚或本爭訟案發生至今
            ，亦從未發生有任何人曾將二商標相互誤認，乃關
            係人既始終未能舉證實際混淆誤認之情事，再可證
            系爭商標確無不准註冊之理。
          有關「相關消費者對各商標熟悉之程度」：
            審查基準5.6明示「相關消費者對衝突之二商標如
            均為相當熟悉者，亦即二商標在市場併存之事實已
            為相關消費者所認識，且足以區辨為不同來源者，
            則應儘量尊重此一併存之事實。」由原告在證物4
            中所檢送90年迄今之資料可知，系爭商標已經由大
            量之使用及密集之報導、宣傳，而廣為社會大眾（
            尤其是大高雄地區之民眾）所週知，上至政府官員
            、下至升斗小民，無不對系爭商標所表彰之「高雄
            捷運」及其「電聯車輛」給予高度關注，系爭「高
            雄捷運標章（彩）」商標自已建立相當之知名度。
            反觀據以異議商標主要用以表彰「機車」商品，由
            參加人前所檢送之資料，似可推斷其在私人交通工
            具商品上，亦應已為相關消費者所知悉，則二商標
            一使用於捷運電聯車，一使用於機車，在各自市場
            上既已有並存之事實，並分別為相關消費者所知悉
            ，則考量審查基準，自應尊重此一併存之事實。尤
            其系爭商標用以表彰原告所提供之「高雄捷運」，
            因屬大眾運輸工具，故自公開後即廣受社會大眾所
            矚目，消費者對之熟悉之程度，絕不亞於相較之下
            係使用於小眾交通工具（機車）之據以異議商標，
            難謂不應給予原告商標較大之保護，況實際上並無
            混淆或誤認情事之發生，則再度證實系爭商標並未
            違於商標法之規定。
          有關「系爭商標之申請人是否善意」：
            本案原告係為公共事業、捷運交通而設立，故系爭
            商標之設計依據與高雄市政府捷運工程局簽訂之「
            高雄都會區大眾捷運系統紅橘線路網建設案興建營
            運合約」第C4.3條之規定而來，即將其早於87年即
            獲准於提供旅客之陸運服務之註冊第109365號服務
            標章之圖樣，上、下添加對流狀藍色曲線而成。是
            系爭商標既源自官方固有之標誌，並非出自私人之
            主觀意念，根本不存在「不公平競爭之目的」。況
            系爭商標最顯著部分之Ｋ字母係源自高雄之外文開
            首，外觀之構圖則源自高雄市政府捷運工程局之局
            徽，其設計理念已在官方網站上說明綦詳，確具有
            原創性無疑，而原告既依據合約而以系爭商標為標
            誌，縱非出於自創（因係延用高雄捷運局局徽），
            但絕非抄襲參加人之商標，而系爭商標既有特定之
            設計源由，原告以之申請確出自善意，是亦不構成
            混淆誤認之疑慮。
          「其他混淆誤認之因素」：
            另再參考原告前於起訴狀證物5所檢呈之二商標實
            際使用態樣，如網頁、名片等，系爭商標均與「高
            雄捷運」字樣並列，而據以異議商標則與「KYMCO
            」、「光陽機車」並列，足見二商標不惟圖樣本體
            外觀、設計已屬有別，即於實際使用時因各自搭配
            具體來源之文字，設色亦屬迥異，絕無致生混淆誤
            認之情事，實無不准並存註冊之理。
      4.系爭商標具有原創性及獨特設計，消費者可輕易識別，
        原訴願決定卻置之不論：
        按本案系爭商標係原告依據與高雄市政府捷運工程局簽
        訂之「高雄都會區大眾捷運系統紅橘線路網建設案興建
        營運合約」規定，以其早於87年即獲准專用於提供旅客
        之陸運服務之註冊第109365號服務標章之圖樣為主要構
        圖，於上、下添加呈對流狀之藍色曲線，使整體更顯立
        體、循環美感，俾象徵捷運之暢通與便捷所設計，則此
        一具有原創性之商標圖樣，與據以異議商標二者涇渭分
        明，毫無使人發生混淆或仿襲冒用之情事可言。況二商
        標充其量僅均以普通Ｋ字母為設計藍圖之偶同，而Ｋ為
        英文二十六個字母之一，並為原告所在地「高雄」之英
        譯起首字母，自不得為任何人所獨占，參酌國內外廠商
        以字母Ｋ結合設計圖形作為商標或服務標章之一部分，
        申准註冊於各類商品或服務者，所在多有，則被告未就
        此加以斟酌，即逕以「Ｋ」字母之如何認本案二商標構
        成近似，實有違行政程序法第六條所揭示之「公平、平
        等原則」，其決定自難以維持。遑論由於原告經營「高
        雄捷運」之相關消息普遍受到傳播媒體之熱烈報導，是
        用以表彰原告「高雄捷運」事業之系爭標誌已然為社會
        大眾所週知，具有相當之知名度與識別力，不惟毫無攀
        附關係人商譽之必要，更絕不致與據以異議商標造成混
        淆誤認之情事，乃被告忽略系爭商標所具有之原創性及
        特殊識別性，逕以狹隘之字母比對概念，率認有不得註
        冊情事，誠過於速斷，應有撤銷之必要，茲就案情再詳
        述如后：
        (1)查本案原處分機關已明白揭示系爭商標與據以異議商
          標「二者整體圖樣於異時異地隔離觀察，無論在外觀
          或構圖意匠上予人寓目印象均有別，應非屬構成近似
          之商標」，因而為「異議不成立」之審定。惟參加人
          向被告提出訴願後，被告竟略以兩商標「無論在外觀
          或構圖意匠上，予人寓目印象均係以『Ｋ』字母為主
          ，復以橢圓形外框所構成」，即認「應屬構成近似之
          商標」，率爾撤銷有利於原告之原處分。惟二商標字
          母本身之外觀、設計意匠乃至予消費者之寓目印象均
          截然有別，況系爭商標之Ｋ設計圖外圍係「上、下二
          道呈對流狀之藍色曲線」，並非被告所稱之「橢圓形
          」，被告不是「過於寬認」，就是「主觀妄加比擬」
          ，如此草率且低估消費者識別能力之決定，實無法令
          人信服。
        (2)次查商標圖樣構成近似者所以不准註冊，以其有致消
          費者發生混淆誤認之虞故也，是若兩商標圖樣並不足
          以引起相關消費者之混淆誤認，即非屬構成近似之商
          標，此參酌行政法院81年判字第2410號判決意旨益明
          。今觀本案系爭「高雄捷運標章（彩）」商標，其圖
          樣係以上、下分隔呈對流狀之藍色曲線及中央以切割
          狀表現之深藍色Ｋ字形圖案共構而成，以此一圖形之
          上下具有對流之立體美感，展現出循環不息之動態視
          覺享受，代表「高雄捷運生生不息、永續經營」之理
          念，已足以使人產生深刻之印象，並無與據以異議商
          標外圍單純之「橢圓形」發生混淆誤認之可能，況系
          爭商標中央呈切割狀、線條剛硬之Ｋ字母，係以「高
          雄」（KAOHSIUNG）之英譯起首字母K配合「捷運路線
          之各自獨立卻又可互相接駁」之理念設計而成，其外
          形亦頗為獨特，反觀據以異議商標之Ｋ字母則似扁平
          之IC二字母組合而成，足見二商標之Ｋ字母亦無論構
          圖、造型、色彩、意匠均顯然有別，予人寓目印象清
          楚可分，實無致生混同誤認之情事，自非屬構成近似
          之商標，此參酌行政法院87年判字第2245號判決意旨
          ，益明本案二商標並未構成近似，即：「惟判斷商標
          近似與否，應隔離觀察其有無引起混同誤認之虞以為
          斷，迭經本院著有判例。‧‧‧經查，附圖一所示系
          爭‧‧‧『N(stylized)』商標，其圖形係黑白線條
          相間成齧齒狀之N字母設計圖，而附圖二所示據以異
          議之‧‧‧『N(a device mark)』商標圖樣，其圖形
          則由二線條構成一中空曲折向上揚之箭頭圖，僅類似
          「N」形字母，兩者構圖、意匠各異，尚非不易分辨
          ，異時異地隔離觀察，難謂有使一般商品購買者發生
          混同誤認之虞。換言之，系爭商標與據以異議商標之
          圖樣，前者以「N」字母為設計主軸，而後者僅係類
          似「N」字母。即兩者由其外觀、觀念等方面而言，
          易於分辨，無使一般人混同或誤認之虞；則不論據以
          異議商標是否為著名商標，或兩商標指定使用之商品
          是否相同，系爭商標均無違商標法第37條第1項第12
          款之規定」。
        (3)第查被告以本案二商標「均係以Ｋ字母為主，復以橢
          圓形外框所構成」，認二者構成近似，然則系爭商標
          之外框並非橢圓形，此乃一望即知、顯而易見之事實
          ，被告所述實為刻意附會之詞，已不足採信，況二商
          標之Ｋ字母外觀設計亦有前述之明顯差異，任何人僅
          須稍加注意，均可輕易分辨其不同，尤其Ｋ字母為英
          文二十六個字母之一，應不得為任何人所獨占，其具
          有識別性之部分應在於「經過設計而具有獨創性之外
          觀」，而非「字母之本身」，是不得僅以二商標圖樣
          均有Ｋ字母，而不問其設計意匠之差異，逕謂為構成
          近似之商標，否則豈非將「Ｋ」字母視為單一廠商之
          禁臠？此觀國內外廠商以外文字母Ｋ結合設計圖形作
          為商標或服務標章之一部分，申准註冊於各類商品或
          服務者，所在多有，足可證之，即於本案同一或類似
          商品中，以Ｋ字母做為商標之主體而獲准註冊者，亦
          已不乏其例，足見Ｋ字母本身已趨於弱化，並不得逕
          排除他人以「不同外觀設計」之Ｋ字母申請註冊。遑
          論原告於證物2所列舉之Ｋ字母商標，亦不乏外框以
          橢圓形或圓形線條者，是依同一審查尺度，原告系爭
          商標有別於橢圓形之藍色對流曲線以及呈切割狀之深
          藍Ｋ字形，外觀、意匠既獨樹一格、頗富特色，益足
          與據以異議商標相互區別，絕非屬構成近似之商標。
          惟被告就原告所提出之其他Ｋ字母商標，絲毫未加斟
          酌，顯忽略相關消費者對「Ｋ字母」型態之商標已產
          生較高識別力，發生混淆誤認之可能性相對降低之事
          實，所為近似認定純屬主觀獨斷之見，並違反行政程
          序法第6條所揭示之「行政公平、平等原則」，自不
          足取。
      5.本案適用現行商標法之結果，系爭註冊第0000000號商
        標並無致相關消費者與據以異議註冊第705973號商標發
        生混淆誤認之虞，謹再以捷運系統標示有其獨特性、消
        費者需藉以辨識捷運交通系統所在，系爭二商標絕無混
        淆誤認之可能，據以補充申論如下：
        (1)「高雄都會區大眾捷運系統」，係以「BOT」方式由
          『高雄市政府』與『原告高雄捷運公司共同開發』，
          日後將以高雄市政府捷運局所有之  標章作為高雄捷
          運系統之視覺辨識標誌。
        (2)對照台北大眾捷運系統，「台北捷運公司」係使用台
          北市政府捷運局所有之    標章，並於上、下方分置
          對流狀之曲線作成    標章，以此為台北捷運系統之
          視覺辨識標誌。同理而言，原告依據與高雄市政府捷
          運工程局間合約內容，於高雄市政府捷運局所有之
          設計圖之上、下方分置對流狀之藍色曲線，展現出循
          環不息之動態視覺，而作成系爭商標；即與「台北捷
          運公司」另於「台北捷運局」之標章上、下方分置對
          流狀之曲線具有同一概念。
        (3)綜上，因捷運交通系統使用共同之視覺辨識系統有其
          必要性，消費者藉此方得以輕易辨識捷運系統所在。
          故，日後高雄捷運系統既將藉  區辨捷運系統位置，
          且系爭二商標於不同領域下使用，消費者絕無混淆誤
          認之可能。
      6.商標於實際使用時多與公司名稱共同使用，顯易區別，
        應准予並存註冊：就本案二商標之實際使用態樣如網頁
        、名片加以觀察，系爭商標均與「高雄捷運」字樣並列
        ，而據以異議商標則與「KYMCO」、「光陽機車」並列
        ，足見二商標不惟圖樣本體外觀、設計已屬有別，即於
        實際使用時因各自搭配具體來源之文字，設色亦屬迥異
        ，絕無致生混淆誤認之情事，實無不准並存註冊之理。
      7.結論：
    　　綜上論陳，系爭商標為表彰高雄地區捷運交通事業之標
        誌，原告依據合約內容，以高雄市政府捷運工程局早於
        87年即註冊於提供旅客之陸運服務之Ｋ設計圖標章，在
        上、下方分置對流狀之藍色曲線，以象徵捷運之循環、
        暢通與便捷，自足與構圖、概念迥異之據以異議商標相
        互區別，要無致生混淆誤認之情事，惟被告以極為牽強
        之比擬，認系爭商標之外框亦為「橢圓形」，復未斟酌
        二商標Ｋ字母之外觀、設色等有諸多差異，逕謂二商標
        構成近似，如此草率之判斷，誠難以令人心服，尤以Ｋ
        字母之設計圖做為商標圖樣者，早已不乏其例，其中更
        有外框以橢圓形或圓形者，是依公平、一貫之審查尺度
        ，益見系爭商標實未與據以異議商標構成近似，要無不
        准並存註冊之理。遑論系爭商標已大量使用於與高雄捷
        運事業相關之物品、宣傳品、電聯車體等，其一舉一動
        、相關消息均吸引大批媒體廣泛採訪報導，應已為社會
        公眾所週知之知名標誌，則相關消費者絕不致與表彰「
        機車」此一私人交通工具之據以異議商標發生混淆誤認
        之可能，何構成近似之有？乃被告率認二商標構成近似
        ，進而撤銷有利於原告之原處分，實過於主觀偏頗，亦
        有違行政「公平、平等」、「公益」及「適當性」之一
        般原則，自有撤銷之必要。
    (二)被告主張：
      1.查原告93年11月26日及93年12月1日行政訴訟補充理由
        狀主要係訴稱，本案應適用92年5月28日修正公布，同
        年11月28日施行之商標法。而依該現行商標法規定，系
        爭註冊第0000000號「高雄捷運標章（彩）」商標應無
        致相關消費者與據以異議註冊第705973號「光陽公司標
        章（二）」等多件商標產生混淆誤認之虞云云。
      2.經查，現行商標法第90條規定：「本法中華民國92年4
        月29日修正施行前，已提出異議，尚未異議審定之案件
        ，以本法修正施行前及本法修正施行後之規定均為違法
        事由為限，始撤銷其註冊；其程序依修正後之規定辦理
        。」故現行商標法施行前所提異議案如已審定，縱於現
        行商標法施行前尚未確定，亦無適用現行商標法相關實
        體規定之餘地。本件商標異議事件，早於92年4月9日即
        為「異議不成立」之審定，在行政救濟中，自無法適用
        現行商標法相關實體規定，此有貴院92年度1512號判決
        可參。是本案應適用異議審定時之商標法實體規定，合
        先陳明。
      3.按商標圖樣「相同或近似於他人著名之商標或標章，有
        致公眾混淆誤認之虞者」、「相同或近似於他人同一或
        類似商品之註冊商標者」，不得申請註冊，固為系爭商
        標異議審定時商標法第37條第7.12款所明定。惟其適用
        應以兩造商標圖樣相同或構成近似為前提要件。經查本
        件系爭商標與據以異議諸商標圖樣，無論在外觀或構圖
        意匠均極相彷彿，應屬構成近似，原處分機關未審及此
        ，遽以二造商標不構成近似，而為異議不成立之審定，
        嫌有未洽。被告乃責由原處分機關重新審酌系爭商標是
        否該當異議審定時商標法第37條第7.12款規定之「據以
        異議商標是否為著名商標」、「二造商標指定使用之商
        品是否同一或類似」等構成要件後，另為適法之處分，
        並無不當。
      4.原告行政訴訟理由訴稱，該公司依據合約內容，以高雄
        市政府捷運工程局早於87年即註冊於提供旅客之陸運服
        務之Ｋ設計圖標章，作為本件系爭審定0000000號「高
        雄捷運標章（彩）」商標表彰高雄地區捷運交通事業之
        標誌，在上、下分置對流狀之藍色曲線，以象徵捷運之
        循環、暢通與便捷，足與據以異議商標相互區別；況以
        Ｋ字母之設計圖作為商標圖樣者，早已不乏其例，更遑
        論系爭商標已大量使用於高雄捷運事業相關之物品、宣
        傳品、電聯車體等，應為社會公眾所週知之知名標誌，
        要無與從事機車商品之據以異議商標產生混淆誤認之虞
        云云。
      5.系爭審定第0000000號「高雄捷運標章（彩）」商標圖
        樣上之「Ｋ」字雖搭配上下二道呈對流狀之藍色曲線，
        惟與參加人據以異議之註冊第705973號「光陽公司標章
        （二）」（K圖形）等多件商標圖樣（詳如異議理由及
        檢送之附件所載）相較，無論在外觀或構圖意匠上，予
        人寓目印象均係以一「Ｋ」外文字母置於橢圓形框內所
        構成，於異時異地隔離觀察，難謂無致具普通知識經驗
        之購買人產生混淆誤認之虞，應屬構成近似之商標。原
        告雖辯稱，系爭商標以「高雄」之英譯字首Ｋ為設計主
        體，並經其大量使用於高雄捷運事業相關之物品、宣傳
        品、電聯車體等，應為社會公眾所週知之知名標誌，惟
        縱係屬實，仍不影響本件系爭商標與據以異議商標構成
        近似之事實。是以，系爭審定第0000000號「高雄捷運
        標章（彩）」商標既與據以異議商標構成近似，則系爭
        商標是否無商標法第37條第7、12款規定之適用，即有
        再行斟酌之餘地。原處分機關未審及此，遽以二商標不
        構成近似，而為異議不成立之審定，嫌有未洽。爰將原
        處分撤銷，由原處分機關於收受本訴願決定書後3個月
        內重行審酌系爭商標是否該當商標法第37條第7、12款
        規定各構成要件後，另為適法之處分，並無不當。
      6.至所舉系爭商標圖樣業經原處分機關核准註冊，指定使
        用於第6、9、14、18類商品及第35、39、41及42類服務
        乙節，要屬另案妥適與否之問題，縱部分商標／服務標
        章經參加人提出異議或申請評定，智慧財產局為不成立
        之審定或評決，惟既未經參加人訴經被告審議，自無拘
        束被告之效力。又其中尚有92年10月21日中台異字第
        920995號商標異議審定書及92年10月31日中台評字第
        910566號商標評定書，均晚於被告92年9月22日經訴字
        第09206220160號訴願決定書。另所舉以Ｋ字母之設計
        圖作為商標圖樣案例，經核其商標圖樣與本件俱不相同
        ，案情各異，且屬另案妥適與否，應否由原處分機關另
        依職權處理之問題，要難比附援引，執為本件有利之論
        據。又原告訴稱依據與高雄市政府所訂立之「興建營運
        合約」內容，以該府捷運工程局早於87年即註冊於提供
        旅客之陸運服務之第109365號「高雄都會區大眾捷運系
        統標誌」服務標章，作為系爭商標圖樣等語；姑不論註
        冊第109365號「高雄都會區大眾捷運系統標誌」服務標
        章與本件系爭商標圖樣不盡相同，況該興建營運合約乃
        屬原告與高雄市政府間之契約行為，要不得執此作為拘
        束商標主管機關亦應准予註冊之論據，均併予指明。
      7.綜上所述，被告所為之決定並無違誤，請駁回原告之訴
        。
    (三)參加人經受合法通知未曾到場，亦未提出書狀作何陳述。
　　理  由
一、按現行商標法第90條規定：「本法中華民國92年4月29日修
    正施行前，已提出異議，尚未異議審定之案件，以本法修正
    施行前及本法修正施行後之規定均為違法事由為限，始撤銷
    其註冊；其程序依修正後之規定辦理。」故現行商標法施行
    前所提異議案如已審定，縱於現行商標法施行前尚未確定，
    亦無適用現行商標法相關實體規定之餘地；本件商標異議事
    件，早於92年4月9日即為「異議不成立」之審定，在行政救
    濟中，依前揭規定自無法適用現行商標法相關實體規定之餘
    地，是本件應適用異議審定時之商標法實體規定，合先陳明
    。次按按商標圖樣「相同或近似於他人著名之商標或標章，
    有致公眾混淆誤認之虞者」、「相同或近似於他人同一或類
    似商品之註冊商標者」，不得申請註冊，為系爭商標異議審
    定時商標法第37條第7、12款所明定；而衡酌兩商標是否近
    似，以具有普通知識經驗之購買人，於購買時施以普通所用
    之注意，有無混同誤認之虞判斷之，復為同法施行細則第15
    條第1項所規定。
二、本件原告於90年10月31日以「高雄捷運標章（彩）」商標，
    指定使用於商標法施行細則第49條所定商品及服務分類表第
    12類之軌道車輛及其零組件、汽機車及其零組件商品，向原
    處分機關經濟部智慧財產局申請註冊，經該局核准列為審定
    第0000000號商標（圖樣如附圖一所示），嗣參加人以系爭
    商標有違異議審定時商標法第37條第7、12款之規定，檢具
    審定商標第705973號「光陽公司標章（二）」等商標（圖樣
    如附圖二所示）對之提起異議，經原處分機關審查，認系爭
    商標與據以異議商標不構成近似，乃為異議不成立之處分，
    參加人不服，提起訴願，案經被告審議，認為二商標應構成
    近以，爰為「原處分撤銷，由原處分機關另為適法處分」之
    決定，原告不服訴願決定，提起行政訴訟；兩造之主張各如
    事實欄所載，其爭點厥為系爭商標圖樣與據以異議商標圖樣
    是否構成近似？
三、經查，系爭商標與據以異議商標並置一處細為比對，固可見
    原告所指系爭商標之「K」字線條較為剛硬，而據以異議商
    標之「K」字類似「IC」之設計，又系爭商標之外圍係上下
    對襯之弧形設計，而據以異議商標之外圍則為單純橢圓形框
    ，惟異時異地隔離觀察，二者之外觀同為以「K」字母為主
    ，復以橢圓形外框所構成，予人寓目印象均十分彷彿，尚難
    謂無致具普通知識經驗之購買人產生混淆誤認之虞，是被告
    認應屬構成近似之商標，應無違誤。至原告訴稱系爭商標以
    「高雄」之英譯字首K為設計主體，並經其大量使用於高雄
    捷運事業相關之物品、宣傳品、電聯車體等，應為社會公眾
    所週知之知名標誌，惟縱係屬實，仍不影響本件系爭商標與
    據以異議商標構成近似之事實。又原告訴稱系爭商標圖樣業
    經原處分機關核准註冊，指定使用於第6、9、14、18類商品
    及第35、39、41及42類服務乙節，要屬另案妥適與否之問題
    ，縱部分商標／服務標章經參加人提出異議或申請評定，原
    處分機關為不成立之審定或評決，惟既未經參加人提起訴願
    並經被告審議，即難謂本件訴願決定有何違反「公平、平等
    」原則之情事，更與「公益原則」無關。至所舉以Ｋ字母之
    設計圖作為商標圖樣案例，經核其商標圖樣與本件俱不相同
    ，案情各異，且屬另案妥適與否之問題，要難比附援引，執
    為本件原告有利之論據。另原告訴稱依據與高雄市政府所訂
    立之「興建營運合約」內容，以該府捷運工程局早於87年即
    註冊於提供旅客之陸運服務之第109365號「高雄都會區大眾
    捷運系統標誌」服務標章，作為系爭商標圖樣等語；姑不論
    註冊第10 9365號「高雄都會區大眾捷運系統標誌」服務標
    章與本件系爭商標圖樣並不相同，況該興建營運合約乃屬原
    告與高雄市政府間之契約行為，要不得執此作為拘束商標主
    管機關亦應准予註冊之論據。
四、綜上所述，系爭商標與據以異議商標既構成近似，則系爭商
    標是否無商標法第37條第7、12款規定之適用，即有再行斟
    酌之餘地。原處分機關未審及此，遽以二商標不構成近似，
    而為異議不成立之審定，尚有未洽；被告訴願決定將原處分
    撤銷，責由原處分機關重行審酌系爭商標是否該當異議審定
    時商標法第37條第7、12款規定之「據以異議商標是否為著
    名商標」、「二造商標指定使用之商品是否同一或類似」等
    其他構成要件後，另為適法之處分，並無不當。原告訴請撤
    銷訴願決定，及命被告應為訴願駁回之決定，均無理由，應
    予駁回。
五、本件原告於訴訟中表示不排除向原處分機關申請減縮指定之
    汽、機車商品（見原告93年11月26日所具行政訴訟補充理由
    狀），故原處分機關重為審定時，請併為參酌，附此敘明。
據上論結，本件原告之訴為無理由，依行政訴訟法第98條第3項
前段，判決如主文。
中　　華　　民　　國　　94　　年　 　2　　月　　4　　 日
                    第四庭審判長法　官  徐  瑞  晃
           　  　　    　　　　 法　官  蕭  惠  芳
           　　  　 　 　　　　 法　官  李  得  灶
上為正本係照原本作成。
如不服本判決，應於送達後20日內向本院提出上訴狀並表明上訴
理由，如於本判決宣示後送達前提起上訴者，應於判決送達後20
日內補提上訴理由書（須按他造人數附繕本）。
中　　華　　民　　國　　94　　年　 　2　　月　 17  　 日
            　　　　　　　　  　書記官  陳  清  容
